【裁判字號】    98,訴,719
【裁判日期】    990319
【裁判案由】    偽造有價證券等
【裁判全文】
臺灣桃園地方法院刑事判決               98年度訴字第719號
公  訴  人  臺灣桃園地方法院檢察署檢察官
被      告  甲○○
選任辯護人  關維忠律師
上列被告因偽造有價證券案件，經檢察官提起公訴（98年度偵字
第1607號），本院判決如下︰
    主  文
甲○○行使偽造有價證券，處有期徒刑壹年陸月。扣案面額均為
壹佰元之偽造人民幣參拾伍張均沒收。
    事  實
一、甲○○於民國97年12月14日中午12時許前某日，於不詳時地
    ，先基於意圖供行使之用而收集偽造有價證券之犯意，以不
    詳方式，向真實姓名年籍不詳之人取得面額均為100 元之偽
    造人民幣共35張，予以收集備供行使。嗣甲○○於同年12月
    14日自大陸搭機返回臺灣桃園國際機場後，竟基於行使偽造
    有價證券之犯意，於同日中午12時許，至桃園國際機場第一
    航廈出境大廳臺灣銀行之服務櫃檯，向行員戊○○詢問在本
    行兌換之錢幣可以兌換回去嗎？待戊○○回答可以後，即將
    內裝有上開偽造人民幣35張之信封袋交予戊○○，並出示其
    於同年12月5 日出境時在該服務櫃檯兌換4,000 元人民幣之
    結匯申請書（以下簡稱水單），欲以上開偽造之人民幣兌換
    等值之新臺幣而行使該偽造之人民幣，戊○○乃自信封內取
    出上開偽造之人民幣先以點鈔機點數為35張，再將上開35張
    人民幣放入驗鈔機當場檢驗，驗鈔機對上開每張人民幣均發
    出係偽鈔之警示聲響，戊○○遂以肉眼辨識發現上開人民幣
    之浮水印並非透光，即確認為偽鈔，並當場向甲○○表示係
    偽鈔要報警，甲○○馬上拍桌子陳稱：這些錢是從你們這邊
    換得為何是偽鈔等語，經臺灣銀行櫃檯主任乙○○以甲○○
    行使之偽造人民幣超過美金200 元上限遂報警處理，並當場
    扣得上開偽造之面額100 元人民幣35張。
二、案經內政部警政署航空警察局移送臺灣桃園地方法院檢察署
    檢察官偵查起訴。
    理  由
一、按被告以外之人於偵查中向檢察官所為之陳述，除顯有不可
    信之情況者外，得為證據，刑事訴訟法第159 條之1 第2 項
    定有明文。證人戊○○、丁○○於檢察官偵查中經具結所為
    之陳述，查無顯不可信之情況，被告及辯護人於本院準備程
    序時已表示沒有意見（見本院卷第18頁），復未指出並證明
    上開證人之證言有何顯不可信之情況，依刑事訴訟法第159
    條之1 第2 項規定，證人戊○○、丁○○於檢察官訊問時經
    具結後所為之證述，自得為證據。
二、訊據被告固坦承曾於上開時地持上開人民幣35張至桃園國際
    機場第一航廈出境大廳臺灣銀行之服務櫃檯，欲向行員戊○○兌換新臺幣，然矢口否認有何行使偽造有價證券之犯行，
    辯稱：上開人民幣是伊在97年12月5 日於機場出境大廳臺灣
    銀行櫃檯所兌換而得，當初銀行兌換給伊之人民幣就是假鈔
    ，伊在大陸行使時飯店人員表示是假鈔，伊尚有打電話跟伊
    太太說，伊回臺後，只是想把先前在該銀行兌換之假鈔換回
    去而已云云。辯護人另為被告主張：被告若要行使偽造人民
    幣大可在大陸小吃攤行使，其向臺灣銀行提示上開人民幣之
    目的在於確認鈔票真偽，主觀上並無行使偽鈔之犯意，且依
    被告之資力，沒有必要為區區不到2 萬元臺幣之利益而犯罪
    云云。經查：
（一）被告於前開時地持前揭扣案之人民幣35張，至桃園國際機
      場第一航廈出境大廳臺灣銀行之服務櫃檯欲向行員戊○○
      兌換新臺幣之事實，業據被告坦承不諱（見偵查卷第7 頁
      ），核與證人戊○○於本院審理中證述之情節相符（見本
      院卷第58頁反面至61頁反面），並有臺灣銀行桃園國際機
      場分行截留偽造變造仿造幣券通報單、扣案之人民幣35張
      可佐（見偵查卷第23頁）。且扣案之前揭百元人民幣35張
      ，經內政部警政署刑事警察局以特徵比對及儀器放大檢視
      ，認其印刷版式、圖紋、安全線及水印等安全設計均與真
      實鈔券不符，判斷均係偽造等情，亦有該局98年2 月16日
      刑鑑字第0980005192號鑑定書及其附件之鑑定說明（見偵
      查卷第57、58頁）在卷可稽，是扣案之百元人民幣35張均
      確屬偽造無疑。
（二）關於臺灣銀行之人民幣來源可分為2 種，1 種是向匯豐銀
      行購買，另1 種則是臨櫃收受，但此2 種來源皆會經過驗
      鈔機，在第1 種情況下由匯豐銀行進行驗鈔，第2 種情形
      則是在臨櫃收進人民幣時先經過驗鈔機檢驗等情，並據證
      人戊○○於本院審理時證述明確（見本院卷第60頁），且
      依證人丁○○證述，其兌換人民幣給客戶時，未曾從驗鈔
      機驗出過假鈔等情（見本院卷第57頁），況臺灣銀行係臺
      灣光復後政府成立之第1 家銀行，歷史悠久，對於匯兌鈔
      幣之真偽事關銀行商譽及財務收支，勢必謹慎小心，已見
      臺灣銀行收妥之人民幣為偽造之情形應屬微乎其微。再依
      97年12月5 日被告向證人丁○○買入4000元人民幣之過程
      ，丁○○在被告視線範圍內將人民幣送至驗鈔機一一檢驗
      無誤後，始交付予被告等情，復據證人丁○○證述在卷（
      見本院卷第55頁），並經本院勘驗被告於97年12月5 日向
      臺灣銀行兌換人民幣過程之監視錄影畫面確認無訛，此有
      本院勘驗筆錄在卷可憑（見本院卷第62頁），被告尚且在
      臺灣銀行桃園國際機場分行自然人結匯申請書（即水單，
      見偵查卷第12頁）簽名，表示承購之人民幣經當面以驗鈔
      機檢驗，並經當場清點數額無誤，顯見被告於97年12月5
      日向丁○○兌得之4000元人民幣均非偽鈔。惟被告於97年
      12月14日中午交付予戊○○之前開35張人民幣，經戊○○
      一一放入驗鈔機中檢驗，每張均發出偽鈔之警示聲響，戊○○再用肉眼辨識，確定均為偽鈔等情，亦據證人戊○○
      證述在卷（見本院卷第58頁反面、59、61頁），又戊○○
      前開使用之驗鈔機與丁○○在97年12月5 日兌換人民幣予
      被告時所使用之人民幣驗鈔機為同1 台，此經丁○○證述
      在卷（見本院卷第57頁反面），且該驗鈔機有定期檢修，
      其準確率甚高，均能攔截目前市面上所見之人民幣偽鈔等
      情，亦據證人丁○○證述及臺灣銀行桃園國際機場分行於
      98年10月21日出具之桃機外字第09850006531 號函可參。
      綜上，被告於97年12月5 日兌得之人民幣，均通過驗鈔機
      檢驗，並非偽鈔，然被告於97年12月14日向戊○○提出之
      35 張 人民幣，經同一台驗鈔機檢驗，竟然每1 張鈔票均
      是偽鈔，可見被告向戊○○提出行使欲兌換等值新臺幣之
      人民幣35張，顯非被告於97年12月5 日出境時向丁○○所
      兌得之人民幣鈔票。該扣案之35張偽造人民幣，被告辯稱
      是其自臺灣銀行兌換而得，自不可採。被告對該35張人民
      幣偽鈔之確實來源堅不吐實，又確認均係偽鈔，自足認定
      是其於不詳時地，以不詳方法，向不詳之人取得，彰彰明
      甚。至證人丙○○雖到庭證稱被告自大陸地區撥打電話告
      訴伊，自臺灣銀行換到的錢是假鈔乙節（見本院卷第53頁
      反面），然扣案之偽造人民幣與被告出境時兌換之人民幣
      並非同一，已認定如前，衡情證人丙○○與被告為夫妻關
      係，難免為迴護被告而故為附合之詞，從而被告是否有以
      電話向丙○○告知上開情節，已值懷疑，況且縱被告確有
      撥打電話告知上情，因被告實際上並未自臺灣銀行兌得假
      鈔，已如前述，故其縱使有以電話向其配偶告知上情，亦
      屬被告事前故作安排，企圖於事發後為脫罪之藉口，自難
      以此為有利被告之認定。
（三）被告既對於其所取得之本件35張偽造人民幣之確切來源堅
      不吐實，顯見其係以非法方法取得，甚且藉由提出前於97
      年12月5 日出境時向臺灣銀行兌換人民幣之水單，以鬆懈
      櫃檯行員心防，或作為遭發現偽鈔後正當化之理由，待行
      員驗鈔告知為偽鈔後，被告竟未質疑行員檢驗真、偽鈔之
      正確性，反而拍桌子大發雷霆亦表示要報警之故作姿態，
      佐以扣案之人民幣其中多紙有同號之情形（見偵查卷第23
      至35頁），證人戊○○亦證述該人民幣紙質摸起來有點奇
      怪，注意看可以看得出來是偽鈔等語（見本院卷第61頁正
      反面），且依證人戊○○告以該人民幣為偽鈔時，被告當
      下反應很鎮定應該是已經知悉的態度等情（見本院卷第61
      頁），在在足證被告取得上開35張人民幣時即明知係出於
      偽造乙節，灼然明甚。再依證人戊○○於本院審理時證稱
      ：被告當時表示在你們這邊換的錢能不能換回來，伊說可
      以，被告即直接交給伊1 個信封袋，並沒有表示信封袋內
      是先前自銀行兌得之偽鈔，伊收受該信封袋後即拿出鈔票
      以點鈔機清點，發現鈔票共35張，確認數量後，在被告目
      光所及範圍內將該鈔票送至驗鈔機，就開始每1 張都發出
      偽鈔之嗶嗶叫訊號，伊再用肉眼辨識發現鈔票上的浮水印
      並不是透光的，故可以確認是偽鈔等情（見本院卷第58頁
      反面至61頁），且被告亦坦承知悉行使偽造有價證券是犯
      罪行為，且在提出扣案人民幣予行員當時並未告訴行員這
      些是偽鈔等語（見偵查卷第7 頁），依當時客觀情況，被
      告至臺灣銀行櫃檯前，未告知信封內可能是偽鈔，請求先
      行檢驗確認真偽，即拿出裝有上開人民幣之信封袋交給銀
      行行員戊○○，並表示兌換之意，證人戊○○遂取出信封
      內人民幣以點鈔機清點張數，再以驗鈔機檢驗真偽等情，
      足認被告確有行使扣案偽造人民幣以兌換等值新臺幣之意
      思而提出交付予戊○○甚明。辯護人主張被告行使目的在
      於確認鈔票真偽，主觀上並無行使偽鈔之犯意云云，要與
      事實不符，自無可採。又犯罪動機或出於心存僥倖，或出
      於犯罪者自認事前安排天衣無縫而鋌而走險，不一而足，
      然被告藉此獲利之目的同一，不因被告個人經濟狀況或行
      使對象不同有異，被告或出於畏懼大陸地區重刑處罰而不
      在該地行使，甚或自認在臺灣行使可矇混過關，事發後亦
      可文飾脫罪，刻意於櫃檯出示水單以行使，自屬情理之常
      。再依被告自承自公司每月領取新臺幣7 萬元薪資，未必
      實拿等語（見本院卷第82頁），顯然並非按月有豐厚收入
      之人，參酌被告兌換本件人民幣偽鈔之價值，並非毫無誘
      因，辯護人徒以被告若要行使偽鈔，大可在大陸地區行使
      ，且依被告之資力，尚無須為此小利犯罪云云，亦不足採
      。
（四）按事跡敗露後之反應如何，每因個人年齡、經歷、心理狀
      況、當時情境、臨場反應等因素而互有差異，本件被告既
      已知悉扣案之35張人民幣係偽造，仍不辭辛勞自入境大廳
      前往出境大廳臺灣銀行櫃檯，未先要求行員予以檢驗確認
      真偽，即親自持以向銀行行員行使，嗣經行員以驗鈔機檢
      驗，並以肉眼辨識為偽鈔後，始大拍桌子要求報警處理，
      更顯被告事前故意繞至出境大廳同一櫃檯、提示水單之種
      種行為，係犯罪前之預定計畫，待事跡敗露後，藉詞故作
      聲張，或有轉寰及脫罪餘地，故被告受告知為偽鈔，並得
      知銀行將報警處理，其未選擇逃跑，且亦表示要報警處理
      ，並不悖於情理，亦合於被告犯罪計畫之安排，自不得以
      被告曾表示其亦為受害者，且要報警處理，而為被告有利
      之認定。又被告取得上開35張人民幣之際，明知該人民幣
      係出於偽造，已如前述，其取得後，欲向臺灣銀行兌換等
      值之新臺幣，其係基於行使偽造有價證券之犯意，加以收
      集，嗣持以至臺灣銀行櫃檯請求兌換新臺幣因而加以行使
      至明。
（五）綜上，本件事證明確，被告所辯難以採信，其犯行堪以認
      定。
三、人民幣雖非我國政府發行具有強制力之通用紙幣，然在大陸
    地區仍具有表彰一定價值之權利，並有流通性，為目前國人
    至大陸地區為交易行為所使用，性質上屬於我國刑法第201
    條規範之有價證券（最高法院84年度台上字第852 號判決參
    照）。從而被告明知扣案之35張人民幣係出於偽造，仍基於
    意圖供行使之用，而加以收集，嗣並持以向證人戊○○兌換
    新臺幣而行使之，核被告所為，係犯刑法第201 條第2 項之
    行使偽造有價證券罪，其意圖供行使之用而收集之低度行為
    ，為行使偽造有價證券之高度行為所吸收，不另論罪。起訴
    書認被告係犯刑法第201 條第1 項之罪，應係誤載，業經蒞
    庭實行公訴之檢察官當庭更正被告所犯法條為刑法第201 條
    第2 項（見本院卷第75頁反面），本院自無庸變更起訴法條
    ，併予敘明。爰審酌被告因一時貪念行使上開偽鈔，行使偽
    鈔之數量、價值、對社會經濟秩序之影響，其犯罪之手段、
    情節、智識程度及犯後態度等一切情狀，量處如主文所示之
    刑，以示懲儆。扣案面額100 元之偽造人民幣35張，依刑法
    第205 條之規定，不問屬於犯人與否均沒收之。
據上論斷，應依刑事訴訟法第299 條第1 項前段，刑法第201 條
第2 項、第205 條，刑法施行法第1 條之1 第1 項、第2 項前段
，判決如主文。
本案經檢察官施昱廷到庭執行職務。
中    華    民    國    99    年    3     月    19    日
                  刑事第一庭  審判長法  官  曾家貽
                                    法  官  俞力華
                                    法  官  張瓊華
以上正本證明與原本無異。
如不服本判決應於收受判決後10日內向本院提出上訴書狀，並應
敘述具體理由。其未敘述上訴理由者，應於上訴期間屆滿後20日
內向本院補提理由書( 均須按他造當事人之人數附繕本) 「切勿
逕送上級法院」。
                                    書記官  李宜娟
中    華    民    國    99    年    3     月    24    日
附錄本案論罪科刑法條：
中華民國刑法第201 條第2 項（行使有價證券罪）
行使偽造、變造之公債票、公司股票或其他有價證券，或意圖供
行使之用，而收集或交付於人者，處1 年以上7 年以下有期徒刑
，得併科3 千元以下罰金。

司法院資訊處製作；財團法人民間司法改革基金會備份。
